臺灣橋頭地方法院民事判決
                                       111年度訴字第16號
原      告  蔡淑貞  
訴訟代理人  彭鈺文  
被      告  雷音禪寺
法定代理人  謝重男  


上  一 人
訴訟代理人  張標全律師                    
被      告  陳玥蓁  


            陳炘婗  

上列當事人間給付使用土地補償金事件，本院於民國111年3月9
日言詞辯論終結，判決如下：
    主      文
被告雷音禪寺應自民國一○六年十二月一日起至返還高雄市鳥松
區美山段一○二四、一○二五、一○二五之一地號土地予原告之日
止，按月給付原告新臺幣壹仟柒佰參拾貳元，暨其中新臺幣捌萬
零肆佰貳拾參元，自民國一一○年九月二十五日起至清償日止按
週年利率百分之五計算之利息。
被告陳玥蓁、陳炘婗應自民國一○六年十二月一日起至返還高雄
市○○區○○段○○○○○○○○○○○○○○地號土地予原告之日止，按月連帶給
付原告新臺幣肆佰零肆元，暨其中新臺幣壹萬捌仟柒佰伍拾玖元
，自民國一一○年九月二十五日起至清償日止按週年利率百分之
五計算之利息。
原告其餘之訴駁回。
訴訟費用由被告負擔。
本判決原告勝訴部分中已到期部分得假執行。
原告其餘假執行之聲請駁回。
    事實及理由
壹、程序事項：
一、按訴狀送達後，原告不得將原訴變更或追加他訴，但擴張或
    減縮應受判決事項之聲明者，不在此限，民事訴訟法第255
    條第1項第3款定有明文。本件原告原起訴請求被告雷音禪寺
    應自民國106年12月1日起至返還高雄市○○區○○段0000○0000○
    000000地號土地（下稱甲土地）之日止，按月給付原告新臺
    幣（下同）3,464元，暨自起訴狀繕本送達翌日起至清償日
    止按週年利率5％計算之利息；請求被告陳玥蓁、陳炘婗應自
    106年12月1日起至返還高雄市○○區○○段0000○0000○0000地號
    土地（下稱乙土地）之日止，按月給付原告809元，暨自起
    訴狀繕本送達翌日起至清償日止按週年利率5％計算之利息。
    嗣於本院111年3月9日言詞辯論時，當庭變更聲明為：被告
    雷音禪寺應自106年12月1日起至拆屋返還坐落高雄市○○區○○
    段0000○0000○000000地號土地予原告之日止，按月給付原告
    1,732 元，暨自起訴狀繕本送達翌日起至清償日止，按年息
    5％計算之利息。被告陳玥蓁、陳炘婗應自106 年12月1 日起
    至拆屋返還坐落高雄市○○區○○段0000○0000○0000地號土地予
    原告之日止，按月連帶給付原告404 元，暨自起訴狀繕本送
    達翌日起至清償日止，按年息5％計算之利息，核屬減縮應受
    判決事項之聲明，揆諸前開規定，應屬合法，自應准許，合
    先敘明。
二、被告雷音禪寺經合法通知，未於言詞辯論期日到場，核無民
    事訴訟法第386 條各款所列情形，依同法第385 條第1 項規
    定，依原告之聲請，由其一造辯論而為判決。
貳、實體事項：
一、原告主張：
　　甲土地與乙土地為原告與其他共有人所共有，原告之權利範
    圍為9 分之1 。詎被告未經原告同意，即擅自占用系爭土地
    全部（使用地號及面積如附表所示），原告前已請求被告給
    付自該次起訴狀繕本送達翌日回溯5 年相當於租金之不當得
    利，並經本院106 年度橋簡字第895 號判決確定。惟被告目
    前仍繼續使用中，被告因占有使用系爭土地獲有不當得利，
    原告本於系爭土地共有人之地位，自得依不當得利之法律關
    係，請求被告給付自前述案件起訴狀繕本送達翌日後相當於
    租金之不當得利，數額應以申報地價之週年利率5％計算等語
    ，並聲明：㈠被告雷音禪寺應自106 年12月1 日起至返還甲
    土地予原告之日止，按月給付原告1,732 元，暨自起訴狀繕
    本送達翌日起至清償日止，按週年利率5％計算之利息；㈡被
    告陳玥蓁、陳炘婗應自106 年12月1 日起至返還乙土地予原
    告之日止，按月連帶給付原告404 元，暨自起訴狀繕本送達
    翌日起至清償日止，按週年利率5％計算之利息；㈢願供擔保
    ，請准宣告假執行。
二、被告則以：
  ㈠被告陳玥蓁、陳炘婗以：因乙土地有臺灣高等法院高雄分院1
    09 年度上字第249 號分割共有物訴訟繫屬中，自應待上開
    訴訟判決確定後，始得確定被告有無占用系爭土地及其位置
    、面積，暨計算相當於租金之不當得利數額，本件應停止訴
    訟等語資為抗辯，並聲明：原告之訴駁回。
　㈡被告雷音禪寺未於言詞辯論期日到場，以書狀答辯略以：甲
    土地僅係借名登記於原告名下，實際上應為雷音禪寺所有等
    語資為抗辯，並聲明：原告之訴駁回。
三、得心證之理由：
  ㈠按學說上所謂之爭點效，係指法院於確定判決理由中，就  
    訴訟標的以外當事人所主張之重要爭點，本於當事人辯論之
    結果已為判斷時，除有顯然違背法令，或當事人已提出新訴
    訟資料足以推翻原判斷之情形外，於同一當事人間就與該重
    要爭點有關所提起之他訴訟，不得再為相反之主張，法院亦
    不得作相反之判斷，以符民事訴訟法上之誠信原則而言。原
    告前就被告占用甲土地及乙土地部分，曾起訴請求自起訴狀
    繕本送達翌日回溯5年之相當於租金不當得利，經本院以106
    年度橋簡字第895號民事確定判決，認定原告確為甲土地及
    乙土地之共有人，被告分別無權占有甲土地及乙土地全部（
    地號及面積如附表所示）而受有相當於租金之不當得利，且
    認定不當得利數額應以土地申報地價年息5％計算，上開該判
    決認定之事項，均為該事件中列為重要爭點而經兩造充分辯
    論後認定，有該事件判決書在卷可參（見審訴卷第59至62頁
    ），依上開說明，該判斷即應有爭點效之適用，而應認被告
    雷音禪寺及陳玥蓁、陳炘婗確有分別無權占有甲土地及乙土
    地全部面積之事實。
  ㈡按無法律上之原因而受有利益，致他人受有損害者，應返還
    其利益，民法第179 條前段定有明文。而無權占用他人土地
    者，通常可享有相當於租金之利益，土地所有權人得請求占
    用人返還（最高法院61年台上字第1695 判決要旨參照））
    。故無權占有人顯係無法律上之原因而受利益，並致土地所
    有權人受有損害，則土地所有權人自得依不當得利之法律關
    係，請求無權占有人給付相當於租金之利益。被告雷音禪寺
    及被告陳玥蓁、陳炘婗分別無權占用甲土地及乙土地，業如
    前述，而原告於前案僅請求自該事件起訴狀繕本送達翌日（
    即106年11月25日）回溯5年之相當於租金不當得利，揆諸前
    揭說明，原告依民法第179 條規定，請求被告分別給付自10
    6年12月1日起至返還甲、乙土地之日止之相當租金不當得利
    ，並未逾其權利範圍，應屬有據。
　㈢按於城市地方租用房屋之租金，以不超過土地及建築物申報
    總價額年息10％為限，而前開規定於租用基地建築房屋之情
    形準用之，土地法第97條第1 項、第105條定有明文。所謂
    年息10％為限，乃指基地租金之最高限額而言，並非必須照
    申報價額年息10％計算之，尚須斟酌基地之位置、工商繁榮
    程度、使用人利用基地之經濟價值、所受利益及社會感情等
    情事，以為決定。經前案審酌甲土地、乙土地位於高雄市鳥
    松區，並非位於都會區，附近固尚屬交通便利，生活機能良
    好，然較不具商機，認定原告所主張依系爭土地申報地價年
    息10％計算相當於租金之不當得利，尚屬過高，應以5％為可
    採，因有爭點效之適用，本院應為相同之認定，故原告請求
    被告雷音禪寺按月給付1,732元，及請求被告陳玥蓁、陳炘
    婗按月給付404元（計算式詳如附表），亦未逾其權利範圍
    ，應有理由。
　㈣被告陳玥蓁、陳炘婗雖辯稱乙土地已有分割共有物事件繫屬
    ，應待該件判決結果始能認定被告是否無權占有土地及範圍
    ，故本件應停止訴訟程序云云。惟本件之訴訟標的與分割共
    有物有別，且兩造間共有物分割之事件何時終結，及其判決
    之結果為何，均無法事先預料，亦非本案之前提要件，故無
    從裁定停止訴訟。且分割共有物為形成訴訟，縱經為分割共
    有物之判決，其效力亦僅係向後發生，而無溯及之效果，是
    被告陳玥蓁、陳炘婗現無權占有系爭土地已如前述，縱令該
    分割共有物事件判決分割後取得現占用之特定部分土地，亦
    僅係自分割後始為有權占有，並不影響本件之論斷。惟如被
    告陳玥蓁、陳炘婗事後經分割共有物判決取得現占用特定部
    分之土地，則自其等取得之日起，即已非無權占有，即無不
    當得利可言，則因分割共有物之判決已推翻本案之認定，被
    告陳玥蓁、陳炘婗當得就取得土地後之不當得利部分提起債
    務人異議之訴以為救濟，併此敘明。
　㈤又按給付無確定期限者，債務人於債權人得請求給付時，經
    其催告而未為給付，自受催告時起，負遲延責任。其經債權
    人起訴而送達訴狀，或依督促程序送達支付命令，或為其他
    相類之行為者，與催告有同一之效力。民法第229條第2項定
    有明文。而遲延之債務，以支付金錢為標的者，債權人得請
    求依法定利率計算之遲延利息；應負利息之債務，其利率未
    經約定，亦無法律可據者，週年利率為5％，亦為民法第233
    條第1項、第203條所明定。本件原告雖得請求被告給付相當
    於租金之不當得利已如前述，惟就原告請求被告給付自起訴
    狀繕本送達翌日起至清償日止，按週年利率5％計算之利息部
    分，因被告所負不當得利債務屬給付無確定期限之債務，依
    上開規定，應經原告催告始負遲延責任，而本件原告起訴狀
    繕本送達被告之時間均為110年9月24日，就106年12月1日起
    至該日前共1,393日之不當得利債務部分，被告確應負遲延
    責任，原告自得請求以法定利率5％計算之遲延利息，惟就該
    日後之不當得利部分，則因尚未發生，原告自無從對被告為
    催告，被告亦不因而負遲延責任，原告請求其餘部分之法定
    遲延利息，即屬無據。是原告請求被告給付法定遲延利息，
    僅於被告雷音禪寺部分本金80,423元（計算式：1,732301
    ,393＝80,423）及被告陳玥蓁、陳炘婗本金18,759元（計算
    式：404301,393＝18,759）之範圍內為有理由。
四、綜上所述，被告既有分別無權占有甲土地及乙土地之情事，
    且原告於前案僅請求起訴狀繕本送達翌日回溯5年之不當得
    利，原告自得另就前案未請求之106年12月1日起至返還甲土
    地及乙土地之日止按月給付原告相當於租金之不當得利，其
    得請求雷音禪寺及陳玥蓁、陳炘婗之金額應分別為1,732元
    及440元。從而，原告依不當得利之法律關係請求被告返還
    不當得利及法定遲延利息，於請求被告雷音禪寺自106 年12
    月1 日起至返還甲土地予原告之日止，按月給付原告1,732 
    元，暨其中80,423元自起訴狀繕本送達翌日即110年9月25日
    起至清償日止，按週年利率5％計算之利息，及請求被告陳玥
    蓁、陳炘婗自106 年12月1 日起至返還乙土地予原告之日止
    ，按月連帶給付原告404元，暨其中18,759元自110年9月25
    日起至清償日止，按週年利率5％計算利息之範圍內，為有理
    由，應予准許，逾此部分之請求，則無理由，應予駁回。
參、本件原告勝訴部分，為所命給付金額未逾500,000元之判決
    ，爰依民事訴訟法第389條第1項第5款規定，就其勝訴部分
    中已到期部分依職權宣告假執行。至原告敗訴部分，其假執
    行之聲請即失所附麗，應予駁回。
肆、訴訟費用負擔之依據：民事訴訟法第79條。
中　　華　　民　　國　　111 　年　　3 　　月　　23　　日
                  民事第二庭  法　官　蕭承信
以上正本係照原本作成。
如對本判決上訴，須於判決送達後20日內向本院提出上訴狀。如
委任律師提起上訴者，應一併繳納上訴審裁判費。
中　　華　　民　　國　　111 　年　　3 　　月　　23　　日
                              書記官  林慧雯 
附表：　　　　　　
編號 被告 使用土地 使用面積 申報地價 每月不當得利之數額 合計 1 雷音禪寺 美山段 1024地號 257.61 110年前每平方公尺1,890元，原告請求以該數額計算 每月225元【計算式：1,890257.615％1/9÷12＝225】  每月合計1,732元   美山段 1025地號 1928.04 每平方公尺1,680元 每月1,500元【計算式：1,6801,928.045％1/9÷12＝1,500】    美山段 1025-1地號 8.8 每平方公尺1,680元 每月7元【計算式：1,6808.85％1/9÷12＝7】  2 陳玥蓁、陳炘婗 美山段 1029地號 393.89 每平方公尺1,680元 每月306元【計算式：1,680393.895％1/9÷12＝306】 每月合計404元   美山段 1030地號 2.24 110年前每平方公尺2,000元，原告請求以該數額計算 每月2元【計算式：2,0002.245％1/9÷12＝2】     美山段 1033地號 103.44 110年前每平方公尺2,000元，原告請求以該數額計算 每月96元【計算式：2,000103.445％1/9÷12＝96】